【裁判字號】    99,訴,56
【裁判日期】    990526
【裁判案由】    徵收補償
【裁判全文】
高雄高等行政法院判決
                                        99年度訴字第56號
                                民國99年5月11日辯論終結
原      告  甲○○○
訴訟代理人  蕭永宏律師
被      告  屏東縣政府
代  表  人  乙○○縣長
訴訟代理人  丙○○
上列當事人間徵收補償事件，原告提起行政訴訟，本院判決如下
：
    主  文
原告之訴駁回。
訴訟費用由原告負擔。
    事實及理由
一、事實概要︰
    緣原告所有屏東縣萬丹鄉○○段331、331-1、332、332-1、
    334、334-2地號等6筆土地及萬興段293-1、294、305、306
    、306-2地號等5筆土地，被告於民國75年辦理屏41線（即目
    前縣道189線）昌隆橋至廣安段拓寬工程用地徵收補償，系
    爭土地位上開拓寬工程用地範圍內，惟未辦理徵收補償，原
    告迭次向被告請求徵收補償，被告均以財政困難爭取中央經
    費補助、視財源狀況列入預算分年補償及系爭土地為私有既
    成道路，無法單獨編列追加預算辦理徵收補償等事由函復原
    告；嗣原告於98年2月20日復以系爭土地原為農業用地（牛
    車路），73年也被列入屏東縣崙頂農地重劃區之重劃範圍，
    並非一般的既成道路，確實是應徵收而未徵收的漏徵收事件
    ，向被告請求徵收補償，經被告以98年3月10日屏府工土字
    第0980038708號函復原告：「．．．二、台端所陳土地供公
    眾通行已相當年限，符合大法官400號解釋，經查目前本縣
    縣內具有公用地役關係之私有既成道路土地未補償者甚多，
    本府並無此徵收計畫，無法就台端土地編列追加預算辦理徵
    收補償。三、為提供私有既成道路土地所有權人另一出售管
    道，行政院訂有『中央補助直轄市及縣市○○○○○○道路
    試辦計畫』屆時台端可依上開試辦計畫辦理。四、又查73年
    間本府辦理萬丹鄉崙頂重劃區資料，上述11筆土地，重劃前
    編訂為特○○○區○○○○○○○○道，非屬崙○○○區○
    ○○路。而75年間辦理屏41線昌隆橋至廣安段道路拓寬工程
    需要而辦理徵收，徵收係在崙頂區農地重劃辦竣之後，故本
    案已無涉農地重劃分配作業。」原告不服，提起訴願，經內
    政部訴願決定「原處分撤銷，於2個月內由原處分機關另為
    適法之處分。」嗣被告於98年12月25日以屏府工土字第0980
    292868號函予以拒絕；原告遂提起本件給付訴訟。
二、本件原告主張︰
(一)、被告為需用土地機關，依法應徵收原告所有如附表所列之土
    地，理由如下：
    按「申請徵收土地或土地改良物，應由需用土地人擬具詳細
    徵收計畫書，並附具徵收土地圖冊或土地改良物清冊及土地
    使用計畫圖，送由核准徵收機關核准，並副知該管直轄市或
    縣（市）主管機關。」、「徵收土地，應由需用土地人擬具
    詳細徵收計畫書，並附具徵收土地圖說及土地使用計畫圖，
    依前二條之規定分別聲請核辦。」土地徵收條例第13條、土
    地法第224條分別定有明文，原告所有如附表所列之土地，
    被告於75年間辦理屏41線（即目前189縣道）昌隆橋至廣安
    段道路拓寬工程，將原告所有土地逕行分割為16筆，均坐落
    於屏41線道上，但被告僅徵收一小部分土地，大部分土地未
    一同徵收，是應徵收而漏未徵收之地。原告請求被告辦理徵
    收，被告以98年3月10日屏府工土字第0980038708號函函復
    原告拒絕原告之請求。原告向內政部提出訴願，經內政部98
    年10月28日台內訴字第0980181865號訴願決定確定在案，撤
    銷被告98年3月10日屏府工土字第0980038708號函行政處分
    ，並命被告應於2個月內另為適法之處分。訴願決定確定後
    ，就其事件，有拘束各機關之效力，被告未另為適法之行政
    處分，爰依土地徵收條例第13條、土地法第224條之規定，
    請求被告應編列補償預算，擬具詳細徵收計畫書，並附具徵
    收土地圖冊及土地使用計畫圖，送由內政部核准徵收原告所
    有如附表所列之土地。
(二)、原告所有系爭土地原為被繼承人即原告之夫黃明達所有，黃
    明達死亡後，由原告繼承取得。系爭土地原為7筆於73年間
    參加被告所辦理之崙頂農地重劃，重劃後分得7筆土地。嗣
    被告於75年間辦理屏41線（即目前189縣道）昌隆橋至廣安
    段道路拓寬工程，將原告所有土地逕行分割為16筆，原告所
    有系爭土地均坐落於屏41線道上，但被告僅徵收一小部分土
    地，大部分土地未一同徵收，顯不合理。
(三)、請求需用地機關編列補償預算，擬具詳細徵收計畫書，向內
    政部聲請核准徵收，係請求作成行政處分以外之其他非財產
    上之給付：查各級行政法院93年度法律座談會就擬具徵收計
    畫書向內政部聲請核准徵收，係課予義務訴訟或一般給付訴
    訟？決議採「本法所稱行政處分，係指行政機關就公法上具
    體事件所為之決定或其他公權力措施而對外發生法律效果之
    單方行政行為。為行政程序法第92條所明定。又人民申請作
    成行政處分者，拒絕其申請之答復亦屬行政處分；反之，人
    民申請作成事實行為者，拒絕之答復則屬事實行為而非行政
    處分。經查鄉公所並非土地徵收之核准機關，亦非徵收補償
    費之決定及發放機關，甲請求鄉公所擬具徵收計畫書向內政
    部聲請核准徵收，係請求需地機關作成事實行為，該聲請未
    經內政部核准前尚未能對外直接發生法律效果，不能認係請
    求政府作成行政處分，依上開說明被告所為拒絕之答復為觀
    念通知，亦屬事實行為而非行政處分。甲訴請鄉公所擬具徵
    收計畫書向內政部聲請核准徵收，其性質為事實行為，係請
    求作成行政處分以外之其他非財產上之給付，故屬於公法上
    之一般給付訴訟。」是依上開法律座談會之結論，爰依行政
    訴訟法第8條第1項之規定，求為判決被告應擬具詳細徵收計
    畫書並附具徵收土地圖冊及土地使用計畫圖送由內政部核准
    徵收原告所有如附表所列屏東縣萬丹鄉○○段331地號等11
    筆土地。
三、被告則以︰
(一)、被告辦理「屏41線昌隆橋至廣安段道路拓寬工程」於75年4
    月14日奉准徵收萬丹鄉○○段697地號等166筆土地，其中訴
    外人黃明達（已去世，由原告繼承）所有屏東縣萬丹鄉○○
    段331、332、334地號、萬興段293、294、305、306等7筆土
    地因該工程需用而辦理逕為分割，並徵收分割後土地崙頂段
    331-2、332 -2、334-1地號及萬興段293、306-1地號等5筆
    土地，並已由黃明達領取補償費，但崙頂段331、331-1、33
    2、332-1、334、334-2地號，萬興段293-1、306、306-2、2
    94、305地號未列入補償範圍，未予補償。
(二)、有關上述11筆土地係位屬被告73年度辦竣崙頂重劃區內，經
    查重劃前地籍圖登記簿謄本及○○○區○○路工程規劃圖，
    土地重劃前編定為特○○○區○○○○○○○道，且75年辦
    理「屏41線昌隆橋至廣安段道路拓寬工程」徵收已逕為分割
    ，故非農路，係為認定既成道路。又該工程徵收公告期間75
    年5月1日至5月31日原告所有權人並未提出異議，且該道路
    供公眾通行之初所有權人並無阻止情事，道路供通行久遠，
    至今並未中斷，係具有公用地役關係之既成道路。如需辦理
    補償，本案被告雖於97年度起編列預算710萬3,320元（97年
    度240萬元，98年度240萬元，99年度230萬3,320元）提97年
    度被告預算審核會議審核結果未通過。
(三)、有關被告轄內既成道路而未徵收之私有土地數量頗多，如補
    辦徵收，所需經費鉅大約需500億元，實非被告財政所能負
    擔，若以本案為例，亦應全線補償，若比照原告之模式補償
    ，應補償之土地有166筆，經費需達1億多元，以目前被告財
    政困難，實無法納入預算辦理等語，資為抗辯，並聲明求為
    判決駁回原告之訴。
四、本件事實概要欄所載事實，有台灣省政府75年4月14日75府
    地四字第32334號函、被告75年4月25日75屏府地權字第3916
    4號公告（含附圖）、土地登記簿謄本等附於訴願卷可稽，
    且經兩造各自陳明在卷，堪以信實。兩造所爭執者厥為原告
    提起本件給付訴訟，請求被告應擬具詳細徵收計畫書並附具
    徵收土地圖冊及土地使用計畫圖送由內政部核准徵收原告所
    有如附表所示土地，是否有理由，經查：
(一)、按「土地徵收，依本條例之規定，本條例未規定者，適用其
    他法律之規定。其他法律有關徵收程序、徵收補償標準與本
    條例牴觸者，優先適用本條例。」「本條例所稱主管機關；
    在中央為內政部；在直轄市為直轄市政府；在縣（市）為縣
    （市）政府。」「國家因公益需要，興辦下列各款事業，得
    徵收私有土地；徵收之範圍，應以其事業所必須者為限：一
    、國防事業。二、交通事業。三、公用事業。四、水利事業
    。五、公共衛生及環境保護事業。六、政府機關、地方自治
    機關及其他公共建築。七、教育、學術及文化事業。八、社
    會福利事業。九、國營事業。一○、其他依法得徵收土地之
    事業。」「申請徵收土地或土地改良物，應由需用土地人擬
    具詳細徵收計畫書，並附具徵收土地圖冊或土地改良物清冊
    及土地使用計畫圖，送由核准徵收機關核准，並副知該管直
    轄市或縣（市）主管機關。」「徵收土地或土地改良物，由
    中央主管機關核准之。」「中央主管機關應設土地徵收審議
    委員會，審議土地徵收案件；其組織規程，由中央主管機關
    定之。」為土地徵收條例第1條第2項、第3項、第2條、第3
    條、第13條、第14條及第15條所明定。
(二)、次按「憲法第15條關於人民財產權應予保障之規定，旨在確
    保個人依財產之存續狀態行使其自由使用、收益及處分之權
    能，並免於遭受公權力或第三人之侵害，俾能實現個人自由
    、發展人格及維護尊嚴。如因公用或其他公益目的之必要，
    國家機關雖得依法徵收人民之財產，但應給予相當之補償，
    方符憲法保障財產權之意旨。既成道路符合一定要件而成立
    公用地役關係者，其所有權人對土地既已無從自由使用收益
    ，形成因公益而特別犧牲其財產上之利益，國家自應依法律
    之規定辦理徵收給予補償，各級政府如因經費困難，不能對
    上述道路全面徵收補償，有關機關亦應訂定期限籌措財源逐
    年辦理或以他法補償。若在某一道路範圍內之私有土地均辦
    理徵收，僅因既成道路有公用地役關係而以命令規定繼續使
    用，毋庸同時徵收補償，顯與平等原則相違。至於因地理環
    境或人文狀況改變，既成道路喪失其原有功能者，則應隨時
    檢討並予廢止。．．．。」司法院釋字第400號解釋有案。
(三)、經查，系爭土地位於被告73年度辦竣崙頂重劃區內，依重劃
    前地籍圖謄本、○○○區○○路工程規劃圖及土地登記簿所
    載觀之，土地重劃前為特定農業區交通用地，地目為「道」
    ，實際為供公共道路使用，再參以被告75年辦理「屏41線昌
    隆橋至廣安段道路拓寬工程」實測圖，系爭土地確為公共通
    行之道路，亦即該道路為高雄往屏東方向，經高屏大橋接近
    末端前下橋往社皮、萬丹之縣道，此為連接高屏大橋至社皮
    、萬丹之唯一道路，並已舖設柏油路面供公眾通行多年，致
    系爭土地受到法令限制而無法自由使用收益，此固與憲法保
    障人民私有財產權之宗旨不符，惟系爭土地應否徵收及應如
    何徵收，於土地徵收條例89年2月2日經總統公布實施後，自
    應優先適用該條例規定之內容為之。茲觀諸該條例第3條「
    國家因公益需要，興辦下列各款事業，得徵收私有土地」之
    規定，足見對於私有土地是否辦理徵收，係屬國家之權利，
    人民對之並無請求權。至於同條第13條規定之申請徵收土地
    或土地改良物，應由需用土地人擬具詳細徵收計畫書，並附
    具徵收土地圖冊或土地改良物清冊及土地使用計畫圖，送由
    核准徵收機關核准，係需地機關於符合前開第3條規定需辦
    理土地徵收之程序，亦非賦予人民之請求權；又司法院釋字
    第400號解釋雖指既成道路成立公用地役關係者，其所有權
    人因公益而特別犧牲其財產上之利益，國家自應依法律之規
    定辦理徵收給予補償及若在某一道路範圍內之私有土地均辦
    理徵收，僅因既成道路有公用地役關係而以命令規定繼續使
    用，毋庸同時徵收補償，顯與平等原則相違，惟該號解釋文
    內亦明言「國家應依法律之規定辦理徵收給予補償」，申言
    之，各級政府因興辦公共事業或實施國家經濟政策需要，對
    於徵收取得之土地固應給予補償，惟亦需在「依法律之規定
    辦理徵收」前提下，斟酌其財源狀況而給予土地所有權人相
    當之補償，並非意指其提供土地作為既成道路而供公眾使用
    之所有權人，均得本於該號解釋而請求各級政府機關辦理徵
    收而要求給予補償，此觀該號解釋之理由書中敘明「．．．
    各級政府如因經費困難，不能對上述道路全面徵收補償，有
    關機關亦應訂定期限籌措財源、逐年辦理或以他法補償。．
    ．．」亦可明瞭，足徵該號解釋僅係針對國內實際存在之土
    地徵收問題提出國家立法及施政之指針，尚非直接賦予人民
    得據此解釋作為請求政府機關徵收之依據。至被告應依該解
    釋之意旨訂定期限籌措財源、逐年辦理或以他法補償，核屬
    另一問題，併此敘明。
(四)、綜上所述，原告既無請求辦理土地徵收之請求權，業如前述
    ，則原告提起本件訴訟，請求被告應擬具詳細徵收計畫書並
    附具徵收土地圖冊及土地使用計畫圖送由內政部核准徵收原
    告所有如附表所示土地，為無理由，應予駁回。又本件事證
    已明，兩造其餘攻擊防禦方法核與判決結果不生影響，爰無
    逐一論述之必要。
五、據上論結，本件原告之訴為無理由，依行政訴訟法第98條第
    1項前段，判決如主文。

中    華    民    國    99    年    5     月    26    日
             高雄高等行政法院第四庭
                         審判長法官  蘇  秋  津
                               法官  詹  日  賢
                               法官  戴  見  草
以上正本係照原本作成。
如不服本判決，應於判決送達後20日內向本院提出上訴書狀，其
未表明上訴理由者，應於提起上訴後20日內向本院提出上訴理由
書（須按對造人數附繕本）；如於本判決宣示或公告後送達前提
起上訴者，應於判決送達後20日內補提上訴理由書（須附繕本）
。未表明上訴理由者，逕以裁定駁回。
中    華    民    國    99    年    5     月    26    日


                                書記官  江  如  青


附表：
編號    地段    地號    面積（㎡）
1       萬丹鄉崙頂段    331     61
2       同上地段        331─1  391
3       同上地段        332     10
4       同上地段        332─1  622
5       同上地段        334     325
6       同上地段        334─2  326
7       萬丹鄉萬興段    293─1  155
8       同上地段        294     68
9       同上地段        305     44
10      同上地段        306     33
11      同上地段        306─2  177

司法院資訊處製作；財團法人民間司法改革基金會備份。
